【裁判字號】    95,簡上,207
【裁判日期】    951212
【裁判案由】    清償債務
【裁判全文】
臺灣桃園地方法院民事判決             95年度簡上字第207號
上  訴  人  甲○○
訴訟代理人  吳上晃律師
被  上訴人  乙○○
上列當事人間請求清償債務事件，上訴人對於中華民國95年8 月
3 日臺灣桃園地方法院桃園簡易庭95年桃簡字第999 號第一審判
決，提起上訴，於95年11月28日辯論終結，本院判決如下：
    主  文
原判決廢棄。
被上訴人應給付上訴人新台幣肆拾萬元，及自民國九十五年三月
十五日起至清償日止，按年息百之五計算之利息。
第一、二審訴訟費用由被上訴人負擔。
    事  實
甲、上訴人方面：
壹、聲明：如主文所示。
貳、陳述：除與原判決記載相同者，茲引用之外，補稱：
一、上訴人主張被上訴人同意返還新台幣（下同）40萬元之出資
    額後，將上訴人之出資額轉讓與被上訴人之事實，雖無直接
    證據，惟：
  (一)兩造係以前之同事，只是普通朋友關係，上訴人月入不過3
    萬多元，40萬元對上訴人而言，已是1 年之收入，且上訴人
    出資款項係向訴外人台新銀行信用貸款74萬元而來，現尚在
    分期攤還本息中，以上訴人年已36歲，工作多年，富有相當
    社會經驗之人，依一般常情，自不可能將出資額無償贈與關
    係並不深厚且已拆夥之被上訴人。
  (二)佰鑫機械有限公司（下稱佰鑫公司）只有上訴人與被上訴人
    2 個股東，且兩造均未實際將出資額50萬元匯進公司帳戶，
    佰鑫公司自無現金可支付開銷，但關於公司之支出，被上訴
    人稱機器設備頭款50萬元部分是其付錢，其他租金、租押金
    及其他事務費等相關款項，若非上訴人支出，有誰會支出這
    些費用？又上訴人向台新銀行借款74萬元，台新銀行並於民
    國93年8 月23日撥款，惟上訴人只需50萬元，故當日即轉帳
    清償24萬元，故上訴人確實有錢支付上開款項，並取得相關
    之收據、發票等，足證上訴人主張為真。
  (三)再者，被上訴人自認現金帳第2 頁所載「10月6 日清250400
    」、第3 頁「000000-000000 ＝127054」等文字為其所親筆
    書寫，而「10月6 日清，250400」即表示兩造會算後，至10
    月6 日止，上訴人合計支付250,400 元。又「00000-000000
    ＝127054」係在10月31日項下填載，亦即10月31日再次會算
    ，上訴人另行支出123,326 元，前後相加即上訴人所寫的「
    250400+123326 ＝373726」。綜上，應可證明上訴人至10月
    31日止，支付373,726 元。此外，10月31日以後上訴人又支
    出46,070元，然此部分未經會算，總計上訴人支出419,796
    元，因而兩造約定被上訴人給付上訴人整數40萬元，而被上
    訴人將出資額轉讓與被上訴人。反觀被上訴人，從最初否認
    上訴人有任何出資，嗣後辯稱佰鑫公司之支出係其所支付，
    其後又承認上訴人有支付，但金額不清楚，錢尚未給付上訴
    人云云，復又自認上訴人有為佰鑫公司支付款項，錢尚未給
    付上訴人，其先後陳述不一，已難採信。
  (四)再從上訴人之帳戶提領資料觀之，上訴人於93年8 月23日取
    得上開貸款後，自93年8 月30日起至93年11月13日止，合計
    提領52萬4 千元，足以支付現金帳所示之419,796 元。若以
    93年8 月30日起至兩造最後一次對帳日93年10月31日為界，
    上訴人合計提領44萬9 千元，足可支付現金帳所示之373,72
    6 元。自93年11月1 日起至93年11月13日止，合計提領7 萬
    5 千元，亦足支付現金帳46,070元。
  (五)上訴人自93年9 月9 日至同年10月4 日止，從自己帳戶合計
    提領26萬元，與兩造於10月6 日會算之250,400 元相差不遠
    ，另自93年10月7 日起至同年11月1 日止，合計提領13萬4
    千元，亦與10月31日會算之127,074 元相近（10月31日前尚
    有11月1 日2 萬5 千元、1229元之帳目誤記在前）。而且上
    開提領時間頗多與現金帳上之付款日期相近，例如93年9 月
    9 日提領8 萬元，當日現金帳則支出房租、租押金8 萬2 千
    元；93年9 月17日提領4 萬元，當日現金帳支出事務所費用
    1 萬元；同年9 月29日提領1 萬元，當日現金帳支出財位紅
    包2 千6 百元、公司招牌7 千元；93年10月1 日、4 日合計
    提領3 萬元，同年10月4 日現金帳支出空壓、油壓機尾款4
    萬5 千元；93年10月11日提領1 萬5 千元，當日現金帳支出
    9 千元；93年11月1 日提領2 萬5 千元，當日現金帳支出同
    額房租；93年11月2 日提領2 萬元，同年11月3 日現金帳支
    出被上訴人借2 萬元；93年11月4 日提領2 萬5 千元，同年
    11月5 日現金帳支出工廠設立費2 萬元，上開支出金額達22
    萬6 百元，雖上開提領金額並無直接證據證明即是現金帳之
    支出金額，但其時間相近，大項金額部分又多有相符之處，
    現金帳亦經兩造於93年10月6 日、10月31日會算過，足可證
    明上訴人確有支付上開金額。
  (六)綜上，本件雖無直接證據證明被上訴人同意給付40萬元作為
    上訴人轉讓出資額之對價，但綜合上開間接證據，實可認上
    訴人主張為真正。
參、證據：除援用原審之證據方法外，補提台新銀行信用貸款申
    請書、借據、本票授權書、本票、本院95桃簡字第999 號95
    年6 月15日言詞辯論筆錄、本件95年10月17日準備程序筆錄
    、台新銀行南京東路分行0000-00-00000000帳戶各1 件為證
    。
乙、被上訴人方面：
壹、聲明：上訴駁回。
貳、陳述：除與原判決記載相同者，茲引用之外，補稱：
一、上訴人否認兩造間有同意退還40萬元股款之協議，蓋上訴人
    並無出資，且若兩造間有任何協議，理應在股權轉移登記之
    前即已議妥並完成履行。退萬步言，縱認兩造間有協議，然
    上訴人之股權既早已移轉，若被上訴人確有未完成履行之事
    項，上訴人豈有拖延如此之久始要求履行之可能。
二、被上訴人於佰鑫公司成立時之資金來源有訴外人即被上訴人
    之岳父彭華輝、小姨子彭慧蓮、弟曾喜煒，其中以向弟曾喜
    煒借得之款項居多，至今尚未全部清償。
三、上訴人稱佰鑫公司之支出均係其所支付，然經被上訴人核對
    後，上訴人僅支出32,050元，而非上訴人所稱之41萬多元，
    是被上訴人豈有可能會同意返還上訴人40萬元？
四、又93年度之營利事業所得結算申報書，其填載之所得期間為
    93年10月19日至93年12月31日止，公司處於負債之情況下，
    惟應係包含機器之貸款在內，然此資料卻無法將上訴人退股
    時之狀況表示出來。
五、公司成立之初，被上訴人即代表公司於93年8 月19日向廠商
    訂購機器，總價為280 萬元，原預計貸款235 萬2 千元，並
    已簽約，然上訴人因機器貸款事宜談不攏，決定要退股，但
    公司既要成立，原預計一人出資50萬元，上訴人突然要退股
    ，被上訴人就購買機器之定金便已支出50萬元，其後又補8
    萬8 千元之稅金，至此，縱然暫不計上訴人所主張之支出，
    被上訴人即已支出超過原預計出資之金額，若上訴人要以佰
    鑫公司之資產負債狀況為退股之計算基準，此部分負債亦不
    能完全命被上訴人自行負擔。
六、綜上，上訴人所支出之金額本屬有限，加上被上訴人負債部
    分之金額亦非少數，故被上訴人殊無同意退還上訴人40萬之
    可能。
參、證據：提出93年度營利事業所得稅結算申報書、機器購買合
    約、機器抵押貸款契約書、支付補稅款之票各1 件為證。
    理  由
一、上訴人起訴主張：伊與被上訴人共同設立佰鑫公司，該公司
    所在地設在桃園縣蘆竹鄉○○路○ 段159 巷22號，其後並完
    成設立登記。公司設立後所需之開銷，均為伊所支出，並經
    被上訴人於現金帳簿會算簽字，伊支出之金額總計419,796
    元。嗣股東間因理念不合，經協議後，兩造同意由被上訴人
    退還公司籌備期間所支出之款項40萬元後（以整數計），伊
    將自己所有全部股份轉讓予被上訴人。惟屢經催討，被上訴
    人至今仍未返還該40萬元。為此，爰依兩造協議之法律關係
    提起本訴等語。
二、被上訴人則以：當初共同設立公司時，上訴人並未支出任何
    金錢，後來要向銀行辦理貸款，上訴人不同意聯貸，所以上
    訴人退股，其才能另外找人聯貸。又上訴人所提出之收據及
    估價單等資料都是公司所有，上訴人離開時將之帶走，那些
    物品均為其出資購買，或請上訴人幫忙拿錢給廠商，現金帳
    上所載開支，均為其所提供，上訴人僅支出小額金錢，且公
    司負債中，其不可能以40萬元向上訴人購買出額額等語資為
    抗辯。
三、上訴人主張：兩造在桃園縣蘆竹鄉○○路○ 段159 巷22號共
    同設立佰鑫公司，於93年9 月27日向經濟部申請設立登記，
    資本額定為1 百萬元，約定各出資二分之一即50萬元，嗣後
    兩造因理念不合，於93年11月23日共同簽立股東同意書，由
    上訴人將出資額50萬元讓予被上訴人承受，上訴人並退出股
    東，且經登記在案等之事實，為兩造所不爭執，並經原審依
    聲請向經濟部中部辦公室調取佰鑫公司原始設立資料暨事後
    變更登記事項資料附卷（見原審卷第27-43 頁），核閱無訛
    ，堪認屬實。
四、上訴人復主張：伊於公司設立時，雖未實際將50萬元之出資
    額交付於公司，惟公司設立後，伊為公司支付相關款項金額
    總計419,796 元，因此兩造協議由被上訴人以40萬元之對價
    承受伊於佰鑫公司之50萬元出資額，然被上訴人迄未給付等
    語，則為被上訴人所否認，並辯以：上訴人於公司成立時並
    未提出50萬元之出資額，且公司成立後所需開銷大多由其支
    付，上訴人係因不同意向銀行辦理聯貸而退股，其不可能以
    40萬元承受上訴人之出資額等語。經查：
  (一)按當事人主張有利於己之事實者，就其事實有舉證之責任，
    民事訴訟法第277 條前段定有明文。惟按，證明應證事實之
    證據資料，並不以可直接單獨證明之直接證據為限。凡先綜
    合其他情狀，證明某事實，再由某事實為推理的證明應證事
    實，該證明某事實之間接證據，亦包括在內（最高法院81年
    度台上字第1388號判決意旨參看）。
  (二)關於佰鑫公司於設立登記時雖將資本額定為1 百萬元，惟兩
    造均未實際將各自應提出之出資額提出於佰鑫公司帳戶，被
    上訴人係將其出資額用於支付公司所需購買機械之訂金乙節
    ，為兩造各自承認在卷（見本院卷第19、27頁），堪予認定
    。因此，佰鑫公司本身並無流動資金可資動用，如佰鑫公司
    有支出金錢之必要，必需由他人提供以為支應之情，亦可認
    定。
  (三)次查，佰鑫公司自設立後所支出之費用而為兩造所不爭執之
    金額為373,726 元，此有上訴人所提出伊所填載之現金帳在
    卷可稽，並據被上訴人確認無訛（見本件支付命令卷第5-8
    頁、本院卷第20、25頁）。而關於上開金額係由何人支出乙
    節，上訴人主張係由伊所支出，且該資金係向訴外人台新銀
    行辦理信用貸款而取得，又台新銀行於93年8 月23日撥款，
    惟伊只需50萬元，故當日即轉帳清償24萬元等語，並提出台
    新銀行信用貸款申請書、借據、本票授權書、本票各乙件為
    證（見本院卷第45-48 頁），被上訴人則辯稱現金帳所載金
    額均係其所支出，其係向訴外人即其岳父彭華輝、小姨子彭
    慧蓮、弟曾喜煒借得所需資金等語。惟查，上揭現金帳係由
    上訴人所填載，已如前述，依該現金帳第2 頁第2 項支出明
    細下方有表示已支出金額總計為249,600 元文義之記載，被
    上訴人並自承於其後簽署「10月6 日清」、「250400」之文
    字（見本院卷第20頁），而於第3 頁第5 項支出明細下方亦
    同樣載有支出總計123,326 元之文義，被上訴人亦自承於其
    後填寫「00000-000000＝127054」、「250400+123326 ＝37
    3726」之計算式，並表示係用來表示公司花費金額等語（見
    本院卷第25頁），又關於被上訴人記載上開文字之緣由，被
    上訴人先係辯稱用來表示公司花了多少錢等語，復又補稱：
    上開文義係指其應該出資50萬元，扣掉於10月6 日結算前所
    支出之249,600 元，其尚應支出250,400 元等語（見本院卷
    第97頁）。該現金帳既係由上訴人所填載，則被上訴人復於
    其上填寫上開文字，其用意自在於確認上訴人記載之內容是
    否屬實，然而，關於本件兩造均應提出之50萬元出資，被上
    訴人係辯稱其應提出之50萬元已用於支付購買機械之定金，
    上訴人則未為任何出資等語，如若屬實，則被上訴人應已再
    無出資之義務，如其再為出資，亦屬約定出資額以外增加給
    付部分，當無再以50萬元之總額扣減已支出金額而計算尚應
    提出不足50萬元金額之理。況且，兩造成立佰鑫公司，上訴
    人並不具備執行公司業務所需之技術，工作均係被上訴人在
    做，上訴人在旁觀看，上訴人僅負責記帳等文書工作，公司
    未請其他員工，只有被上訴人一人在做，此據被上訴人陳稱
    在卷（見本院卷第96頁），依其所述，上訴人所負責之工作
    對公司言並無何重要價值，兩人於公司之勞逸顯然不均，衡
    諸常情事理，如非上訴人確有出資以供佰鑫公司支應所需，
    被上訴人有何與上訴人共同設立公司之必要？參諸，該現金
    帳第2 頁中有3 筆「邱素女事務所費用」、金額共計41,000
    元之支出，被上訴人辯稱亦係其所支付，並稱：是之前其經
    營便利商店積欠之稅金等語（見本院卷第27頁），則該筆費
    用既係被上訴人個人所欠金錢，與佰鑫公司並無關係，並非
    佰鑫公司之費用，何以記入公司之現金帳中？顯見該筆金額
    係由上訴人所支出，始有記入公司現金帳中以為憑據之必要
    。綜上，本院認為應以上訴人所主張：該現金帳所載支出均
    係由伊所提出，總額為419,796 元等語較為可採，被上訴人
    辯稱：該現金帳中僅有32,050元係由上訴人所支出，餘皆為
    其所支出云云，較不可採。且上開所謂以50萬元扣減已支出
    金額以明尚須提出之出資金額等文字，應係用以記算上訴人
    尚應出資之金額，而非指被上訴人，亦可認定。
  (四)再查，依被上訴人所提出之93年度年度營利事業所得稅結算
    申報書等資料所載，佰鑫公司係於93年10月19日開業，算至
    同年12月31日止，其營業收入淨額為799,515 元，淨值總額
    為1,228,480 元（見本院卷第84、85頁），而上訴人係於93
    年11月23日簽字同意將伊之出資額讓予上訴人，則於上訴人
    轉讓出資額之際，佰鑫公司非無資產，亦非處於虧損狀態。
    佰鑫公司縱有負債（短期借貸），主要亦應係為取得機械設
    備所用，而該機械設備不計折舊約值280 萬元，仍屬公司資
    產，自不能以佰鑫公司有負債之情即認係虧損。足認上訴人
    退股時於佰鑫公司之股份非無價值，又依本院上揭認定，上
    訴人已為佰鑫公司支出逾40萬元之金錢，是依經驗、論理法
    則判斷，縱然被上訴人辯稱係因上訴人不同意辦理聯貸而退
    出公司等語屬實，上訴人仍無將其股份無償轉讓之可能。
  (五)因此，本院綜合上開一切事證與情狀，認為上訴人主張兩造
    協議由被上訴人以40萬元之對價承受上訴人於佰鑫公司之股
    份（即50萬元之出資額）等語，堪予信採，被上訴人辯稱上
    訴人係無償轉讓佰鑫公司之股份云云，顯係變態事實，依卷
    存事證所示，不足採信。
五、從而，上訴人主張被上訴人應依兩造間協議之法律關係及民
    法第229 條第2 項、第233 條第1 項前段之規定，給付上訴
    人40萬元及自支付命令送達之翌日即95年3 月15日（見支付
    命令卷第23頁）起至清償日止，按年息5%計算之利息，為有
    理由，應予准許。原審為上訴人敗訴之判決，尚有未洽。上
    訴意旨指摘原判決不當，求予廢棄改判，為有理由。爰由本
    院予以廢棄改判，如主文第2 項所示。
六、本件事證已臻明確，兩造其餘之主張、陳述及所提之證據資
    料，核與判決結果無何影響，爰不一一論述，附此敘明。
七、據上論結，本件上訴為有理由，依民事訴訟法第436 條之1
    第3 項、第450 條、第78條，判決如主文。
中    華    民    國    95    年    12    月    12    日
                  民事第二庭審判長法  官  劉克聖
                                  法  官  潘進順
                                  法  官  范明達
上列正本證明與原本無異
本判決不得上訴。
中    華    民    國    95    年    12    月    18    日
                                  書記官  江世亨


司法院資訊處製作；財團法人民間司法改革基金會備份。
